【裁判字號】    99,易,47
【裁判日期】    990513
【裁判案由】    偽造文書
【裁判全文】
臺灣高雄地方法院刑事判決                99年度易字第47號
公  訴  人  臺灣高雄地方法院檢察署檢察官
被      告  戊○○
選任辯護人  陳富勇律師
被      告  甲○ ○○○ ○○.
            丙○○
上  一  人
選任辯護人  陳富勇律師
上列被告因偽造文書案件，經檢察官提起公訴（98年度偵字第
5711號），本院判決如下：
    主  文
戊○○、甲○ ○○○ ○○○○（黎氏豔）、丙○○均無罪。
    理  由
一、公訴意旨係以：被告戊○○係丁○○之胞兄，而被告丙○○
    為丁○○之前妻（2 人於民國95年12月15日離婚）。緣被告
    丙○○於93年間在臺東縣關山鎮經營檳榔攤生意，需要人手
    協助，然申請外籍勞工不易，其乃於93年7 月間遊說被告戊○○充當人頭配偶，以假結婚方式申請越南女子來台為其工
    作。被告戊○○同意後，即由被告丙○○負擔來回機票、食
    宿及婚姻仲介費用，並與超越移民服務有限公司（下稱超越
    公司）不知情之仲介人員陳紹華接洽，委由陳紹華辦理被告
    戊○○至越南結婚之相關事宜。後於同年7 月19日，陳紹華
    陪同被告戊○○搭機前往越南相親，被告丙○○為能自己挑
    選年輕貌美之女子在其檳榔攤工作，亦一同前往，該次被告
    戊○○、丙○○擇定越南籍女子即被告甲○ ○○○ ○○○○ （中文
    譯名為黎氏艷，以下稱黎氏艷）為假結婚之對象後，於同年
    7 月24日先行返台；同年9 月19日，被告戊○○再搭機至越
    南與被告黎氏艷辦理結婚手續。被告戊○○、黎氏艷均明知
    彼此無結婚之真意，竟基於與被告丙○○共同行使使公務員
    登載不實事項於職務上所掌公文書之犯意聯絡，由被告戊○○與黎氏艷於同年9 月20日在越南胡志明市2 號公證處辦理
    結婚登記，取得結婚證書，並持往我國駐胡志明市臺北經濟
    文化辦事處辦理結婚登記文件之驗證手續後，被告戊○○於
    同年9 月23日返回臺灣，於同年10月11日持經驗證之越南結
    婚證書、聲明書等文件，向臺東縣關山鎮戶政事務所申辦結
    婚登記，致使該戶政事務所不知情之承辦公務員將被告戊○○與黎氏艷結婚之不實事項登載於職務上所掌之電腦戶政資
    料管理檔案公文書，並據以製作登載上揭不實事項之戶籍謄
    本交與被告戊○○，致生損害於戶政機關對於結婚登記資料
    管理之正確性。被告黎氏艷經由戊○○取得上開登載不實結
    婚事項之戶籍謄本後，即持向我國駐胡志明市臺北經濟文化
    辦事處申辦入境臺灣之簽證而加以行使，經承辦公務員實質
    審查並核發入境居留簽證，被告黎氏艷遂得以依親名義於93
    年10月25日入境臺灣。被告黎氏艷來臺後，在被告丙○○所
    經營之上開檳榔攤工作約1 個月，即因不適應檳榔攤之工作
    ，而於同年12月1 日返回越南後，被告黎氏艷於94年1 月25
    日再次入境臺灣，並未與被告丙○○、戊○○聯絡，而係在
    臺南市、高雄縣等地居住、工作。嗣於96年3 月10日、97年
    6 月13日先後為警在高雄縣茄萣鄉○○路○ 段98之2 號「南
    國之春KTV 」、高雄縣茄萣鄉○○路○ 段782 號「越南媚KT
    V 」查獲被告黎氏艷從事坐檯陪酒工作，且被告黎氏艷在臺
    有多次遷居、查訪未遇之紀錄，為警察覺可疑為假結婚來臺
    ，而循線查悉上情。因認被告戊○○、黎氏豔、丙○○共同
    涉犯刑法第216 條、第214 條之行使使公務員登載不實文書
    罪嫌云云。
二、按犯罪事實應依證據認定之，無證據不得認定犯罪事實；不
    能證明被告犯罪者，應諭知無罪之判決，刑事訴訟法第154
    條第2 項、第301 條第1 項分別定有明文。又事實之認定，
    應憑證據，如未能發現相當證據，或證據不足以證明，自不
    能以推測或擬制之方法，為裁判基礎；且認定犯罪事實所憑
    之證據，雖不以直接證據為限，間接證據亦包括在內，然而
    無論直接證據或間接證據，其為訴訟上之證明，須於通常一
    般之人均不致有所懷疑，而得確信其為真實之程度者，始得
    據為有罪之認定，倘其證明尚未達到此一程度，而有合理之
    懷疑存在而無從使事實審法院得有罪之確信時，即應由法院
    為諭知被告無罪之判決，亦經最高法院40年台上字第86號、
    76年度台上字第4986號著有判例意旨可資參照。
三、公訴人認被告3 人共同涉有上開行使使公務員登載不實文書
    罪嫌，無非係以被告戊○○97年12月29日警詢及偵查、被告
    黎氏豔於警詢及偵查、被告丙○○於偵查之供述，證人丁○○於警詢及偵查中之證述、證人陳紹華於偵查中之證述，暨
    卷附結婚證書（有越南文件及中譯本）、經我國駐胡志明市
    臺北經濟文化辦事處驗證之聲明書、結婚登記申請書影本、
    被告戊○○、黎氏豔、丙○○及證人陳紹華之入出境查詢資
    料、被告戊○○之個人戶籍資料、被告黎氏豔之外僑口卡各
    1 份及高雄縣政府警察局湖內分局98年3 月10日高縣湖警外
    字第0980002587號函所附該分局第3 組臨檢紀錄表影本2 份
    為其主要論據。
四、訊據被告戊○○、黎氏豔、丙○○對於被告戊○○為被告丙○○前夫丁○○之兄，被告戊○○於93年7 月19日由被告丙○○及仲介陳紹華陪同前往越南相親，擇定被告黎氏豔為結
    婚對象後，於93年7 月24日返台；被告戊○○再於93年9 月
    19日搭機前往越南，於同年9 月20日與被告黎氏豔在越南胡
    志明市2 號公證處辦理結婚登記，取得結婚證書，並持往我
    國駐胡志明市臺北經濟文化辦事處辦理結婚登記之驗證手續
    後，被告戊○○於同年9 月23日返台，於同年10月11日持經
    驗證之越南結婚證書、聲明書等文件，向臺東縣關山鎮戶政
    事務所申辦結婚登記，被告戊○○於取得登記被告黎氏豔為
    其配偶之戶籍謄本後，即交由仲介申辦被告黎氏豔入境臺灣
    之居留簽證，被告黎氏豔於93年10月25日以依親名義入境臺
    灣後，在被告丙○○經營之檳榔攤工作約1 個月，於同年12
    月1 日返回越南，復於94年1 月25日再次入境臺灣，惟被告
    黎氏豔並未回到臺東縣關山鎮與被告戊○○共同生活，而係
    在臺南市、高雄縣等地居住、工作等情固均不爭執，惟均堅
    決否認有何共同行使使公務員登載不實文書犯行，被告戊○○辯稱：是伊弟丁○○見伊沒有老婆，建議伊去越南娶老婆
    作老伴，仲介陳紹華是丁○○看報紙及電視廣告打電話聯絡
    的，被告丙○○說她沒去過越南，跟伊一起去，是伊決定要
    娶被告黎氏豔，被告黎氏豔以依親名義入境臺灣後，有空才
    去檳榔攤工作，快過年時，她說想回越南看父母，伊就幫她
    買來回機票讓她回去，她再次來臺灣時，有告訴伊她要與表
    妹一起過來，94年間伊在臺北工作，有叫她至臺北，她說對
    臺北不熟，要去台南她表妹那邊，伊與黎氏豔是真結婚，不
    是假結婚等語。被告黎氏豔辯稱：伊與被告戊○○是真結婚
    ，不是假結婚，伊是真心要嫁給戊○○，想要與戊○○一起
    生活，因為剛來臺灣時，戊○○、丙○○叫伊賣檳榔，伊不
    想賣，就回越南，伊從越南回臺灣後，戊○○有叫伊與他一
    起到臺北，因伊在臺南有工作，伊叫戊○○到臺南看伊即可
    等語。被告丙○○辯稱：戊○○於93年間至越南娶新娘，是
    戊○○、丁○○與伊一起商量，當時伊婆婆生病，伊沒時間
    照顧，所以伊想若戊○○娶1 個越南新娘，可以照顧婆婆，
    也可以至伊檳榔攤幫忙，伊於93年7 月與戊○○一起至越南
    ，伊是去那邊玩，是戊○○決定要娶何人當新娘，伊未參與
    辦理戊○○結婚之戶籍登記與黎氏豔入境臺灣之手續等語。
五、經查：
  (一)證據能力之判斷：
  1.被告戊○○警詢筆錄之證據能力：
  (1)97年11月19日第1 次警詢之證據能力：
    按被告之自白，非出於強暴、脅迫、利誘、詐欺、疲勞訊問
    、違法羈押或其他不正之方法，且與事實相符者，得為證據
    。查被告戊○○97年11月19日警詢時供述：伊與陳紹華約定
    辦理假結婚手續可得到新臺幣（下同）3 萬元，回臺灣後介
    紹人陳紹華亦將3 萬元匯入伊之郵局帳戶，辦好居留證延期
    手續，黎氏豔會拿錢給伊云云。惟查，被告戊○○93年度郵
    局存款資料並無單筆3 萬元存入之紀錄，有內政部入出國及
    移民署專勤事務第二大隊高雄縣專勤隊98年3 月13日移署專
    二劭字第0988078732號函及檢附之被告戊○○設於關山郵局
    0000000 號帳戶之93年度歷史交易清單附卷為憑（見偵查卷
    第78至86頁），足見被告戊○○於此次警詢陳述與陳紹華約
    定至越南假結婚云云，與事實不符，而被告戊○○向警員表
    示伊曾拿錢給被告黎氏艷，警員向被告戊○○表示「你說這
    是外行話，你說這個情節是屬於真結婚的情節，這是一般人
    真結婚的人說啊這真的妻子不管大陸或越南的，說家裡有困
    難，稍微…你這假的! 你沒跟她拿就阿彌陀佛了！你還要給
    她？你說這樣會通嗎？老大！毫無悔意喔！要說又不說，『
    我看5 、6 個月去喔！這樣我無法替你搓』，都是我們自己
    在這裡猜的，都不是你主動說出來的，都是我們自己在這裡
    自己引導，你才要說，你都不會說主動要說，我還在懷疑到
    底是不是這樣！」等語，被告戊○○始改口稱辦好居留證延
    期手續後，黎氏豔會拿錢給他云云，業經本院勘驗在卷（見
    本院卷第192 至193 頁），顯見被告戊○○係在警方追問之
    壓力下，信口亂編，所述與事實不符，依上開規定，應認被
    告戊○○於97年11月19日警詢所述無證據能力。
  (2)97年12月29日第2次警詢之證據能力：
    按被告以外之人於檢察事務官、司法警察官或司法警察調查
    中所為之陳述，與審判中不符時，其先前之陳述具有較可信
    之特別情況，且為證明犯罪事實存否所必要者，得為證據，
    刑事訴訟法第159 條之2 定有明文。被告丙○○之辯護人固
    具狀主張證人即共同被告戊○○於97年12月29日警詢之陳述
    係屬被告丙○○以外之人於審判外陳述，無證據能力云云。
    惟查，證人即共同被告戊○○於警詢時所為陳述，對於其至
    越南娶被告黎氏艷之花費由何人出資、與被告黎氏豔失去聯
    絡之時間長短等節，確與在本院作證時不符，本院審酌被告
    戊○○前後陳述當時之身心狀況，及外在客觀環境因素觀察
    比較，警方於97年12月29日警詢時已對證人即共同被告戊○○踐行告知義務，未經違法取供，其陳述信用性已受保障，
    證人戊○○於警詢時供述時間點距離案發時間較為接近，記
    憶應較為清晰，而證人戊○○並未提及97年12月29日警詢時
    之供述並非出於其自由意思，且警方依法進行調查並製作筆
    錄時，證人戊○○因遭警方調查，事出突然，當係出於即時
    性、自然性之發言，不具計畫性或動機性之客觀陳述；相較
    於審判中在其他被告、辯護人在場而為陳述，且歷經偵查、
    審判程序，權衡罪責輕重後心態等情形，就其於審判中及審
    判外為陳述時之外部附隨環境或條件為整體之考量，證人戊○○於警詢時之陳述具有較可信之特別情況，且為證明被告
    丙○○、黎氏豔犯罪事實存否所必要，依刑事訴訟法第159
    條之2 規定，應有證據能力。
  2.按被告以外之人（包括證人、鑑定人、告訴人、被害人及共
    同被告等）於審判外之陳述雖不符刑事訴訟法第159 條之1
    至之4 等4 條之規定，而經當事人於審判程式同意作為證據
    ，法院審酌該言詞陳述或書面陳述作成時之情況，認為適當
    者，亦得為證據；當事人、代理人或辯護人於法院調查證據
    時，知有刑事訴訟法第159 條第1 項不得為證據之情形，而
    未於言詞辯論終結前聲明異議者，視為有前項之同意，同法
    第159 條之5 定有明文。查證人丁○○、陳紹華於警詢之陳
    述，屬被告3 人以外之人於審判外之陳述，證人即共同被告
    黎氏豔於警詢之陳述，為被告戊○○、丙○○以外之人於審
    判外之陳述，及本判決所引用之書面陳述，性質雖均屬傳聞
    證據，惟均經本院於調查證據程序逐一提示並告以要旨，檢
    察官、被告及辯護人均未於言詞辯論終結前聲明異議，本院
    審酌上開證據作成時之情況，無不當取供或違反自由意志而
    陳述等情形，且均與本案待證事實具有關聯性，認為以之作
    為本案之證據亦屬適當，依刑事訴訟法第159 條之5 規定，
    應有證據能力。
  3.按被告以外之人於偵查中向檢察官所為陳述，除顯有不可信
    之情況者外，得為證據，同法第159 條之1 第2 項定有明文
    。證人丁○○、陳紹華於檢察官偵查中所為之陳述，業經具
    結而為證述，查無檢察官在偵查時有不法取供之情形，且證
    人丁○○業經本院行交互詰問程序，被告之對質詰問權已獲
    得保障，依上說明，證人丁○○、陳紹華於偵查中之證詞自
    均具有證據能力。
  (二)被告戊○○於93年7 月19日，由「超越移民服務有限公司」
    仲介陳紹華陪同搭機前往越南相親，被告丙○○亦一同前往
    ，該次擇定越南籍女子即被告黎氏艷為被告戊○○之結婚對
    象後，被告戊○○、丙○○於同年7 月24日先行返台；同年
    9 月19日被告戊○○再搭機至越南與被告黎氏艷辦理結婚手
    續，由被告戊○○與黎氏艷於同年9 月20日在越南胡志明市
    2 號公證處辦理結婚登記，取得結婚證書，並持往我國駐胡
    志明市臺北經濟文化辦事處辦理結婚登記文件之驗證手續後
    ，被告戊○○於同年9 月23日返回臺灣，於同年10月11日持
    經驗證之越南結婚證書、聲明書等文件，向臺東縣關山鎮戶
    政事務所申辦結婚登記，並取得登記被告黎氏艷為被告戊○○配偶之戶籍謄本後，交由仲介辦理被告黎氏豔入境臺灣之
    手續。被告黎氏艷委託仲介申辦取得入境臺灣之居留簽證後
    ，以依親名義於93年10月25日入境臺灣等事實，為被告戊○○、黎氏艷、丙○○所自承，核與證人陳紹華於警詢、偵查
    中證述伊有仲介被告戊○○至越南與被告黎氏艷結婚等語相
    符（見偵查卷第45、112 至113 頁），並有被告戊○○、黎
    氏艷、丙○○及證人陳紹華之旅客入出境記錄查詢表、外僑
    口卡列印資料、聲明書、結婚登記申請書、結婚證書（越南
    文及中文譯本）、我國駐越南胡志明市臺北經濟文化辦事處
    驗證書、被告戊○○全戶戶籍資料查詢結果各1 份（見偵查
    卷第17、25、38、46、24、31至35、11頁）及被告戊○○與
    黎氏豔在越南舉行婚禮之照片4 張（見本院98年度審易字第
    2754號卷第47、48頁）附卷可稽，此部分事實堪以認定。
  (三)被告黎氏豔於93年10月25日入境臺灣後，與被告戊○○共同
    在臺東縣關山鎮居住約1 個多月，期間被告黎氏艷有至被告
    丙○○經營之檳榔攤工作，嗣因被告黎氏艷不願意在檳榔攤
    工作，向被告戊○○表示要回越南過年，被告戊○○遂出資
    為被告黎氏艷購買來回機票，被告黎氏艷於93年12月1 日出
    境返回越南乙節，業據被告戊○○、黎氏艷、丙○○於警詢
    、偵查及本院供述在卷，核與證人即被告戊○○之弟丁○○
    於偵查及本院審理時證述：戊○○有與被告黎氏艷結婚，被
    告黎氏艷來台後與戊○○一起住在關山鎮○○路89號1 個多
    月後離開，期間被告丙○○有叫被告黎氏艷至檳榔攤幫忙，
    後來好像是意見不合，被告黎氏艷就不做了等語大致相符（
    見偵查卷第113 至115 頁、本院卷第88至95頁），並有被告
    黎氏艷之旅客入出境查詢結果1 紙在卷可稽（見偵查卷第25
    頁）。則倘若被告黎氏艷主觀無與被告戊○○結婚之真意，
    僅係利用結婚關係來臺打工賺錢，其入境臺灣後大可不告而
    別，無須與被告戊○○在臺東縣關山鎮共同生活達1 個多月
    ，且其離開臺東縣關山鎮返回越南，係經被告戊○○同意後
    ，由被告戊○○出資為其購買來回機票返回越南，此與一般
    臺灣配偶不知外籍配偶行蹤，彼此不相涉之情形有別。
  (四)由被告黎氏艷於偵查中供稱：伊家庭環境不好，想說嫁到臺
    灣會過好生活等語（見偵查卷第97頁），於本院供稱：伊嫁
    到臺灣係因伊越南的家裡有負債，伊想過來臺灣找工作賺錢
    幫忙家裡等語（見本院卷第209 頁），固堪認定被告黎氏艷
    係為改善家庭經濟，為至臺灣工作賺錢，而有與我國人民假
    結婚之動機，惟一般人對結婚對象之選擇，除感情因素外，
    就經濟、宗教、學歷、國籍、外貌等因素作目的性選擇者，
    所在多有，外籍人士，願意離鄉背井，與我國人民結婚，其
    目的係為在臺灣工作，賺取金錢，幫助其原生家庭之經濟狀
    況者，亦非少數，故尚不能僅以被告黎氏艷係基於經濟因素
    與被告戊○○結婚，遽認被告黎氏艷無與被告戊○○結婚之
    真意。
  (五)被告黎氏艷於94年1 月25日再次入境臺灣，並未與被告戊○○、丙○○聯絡，而係在臺南市、高雄縣等地居住、工作；
    嗣於96年3 月10日、97年6 月13日先後在高雄縣茄萣鄉○○
    路○ 段98之2 號「南國之春KTV 」、高雄縣茄萣鄉○○路○
    段782 號「越南媚KTV 」為警查獲被告黎氏艷從事坐檯陪酒
    工作等情，固據被告戊○○於偵查中供稱：被告黎氏艷與伊
    住關山期間她每天回來都一直吵說不要賣檳榔，伊就買機票
    讓她回越南，伊不知道她為什麼又回來臺灣，後來她也沒有
    打電話給伊，是她後來來臺灣居留證到期，自己跟仲介去臺
    東的警察局辦，警察不讓她辦，後來她打電話叫伊去等語（
    見偵查卷第71頁），被告丙○○於偵查中亦供稱伊後來不知
    道黎氏豔的下落，伊等不曾聯絡等語（見偵查卷第74頁），
    並有高雄縣警察局湖內分局第三組臨檢紀錄表2 份在卷為憑
    （見偵查卷第89至91頁）。惟由被告黎氏豔於本院供稱：伊
    嫁來臺灣時，是戊○○接伊去臺東縣關山鎮住，伊自己知道
    要做家事，戊○○等沒有要求伊要照顧生病的婆婆，但伊看
    到會願意去做，是伊老公跟伊要求去丙○○的檳榔攤工作，
    伊來臺灣1 個禮拜後有去賣檳榔，在檳榔攤剪檳榔、洗葉子
    及包檳榔，有直接賣檳榔給客人，1 個禮拜休息1 、2 天，
    伊老公上班時順便帶伊去，約早上8 時，他下班後順便帶伊
    回去，約下午5 時，因為伊尚未做滿1 個月，沒拿到錢；伊
    離開戊○○是因為剛來臺灣時，伊想回越南看父母，回臺灣
    後未直接回戊○○家是因為伊不喜歡賣檳榔，不喜歡待臺東
    ，伊想跟伊表妹在一起；伊與戊○○結婚是出於自願，伊剛
    開始是真心要嫁給戊○○，後來不想，因為伊發現與他在一
    起沒有感情；剛來臺灣時，戊○○、丙○○叫伊賣檳榔，伊
    不想賣，想回越南；剛開始伊有想要與戊○○一起生活，後
    來沒有感情，伊也不想與他同住；伊本來是真的要嫁給戊○○，後來伊不喜歡賣檳榔，所以才離開，伊本來回越南後，
    就不打算再來臺灣，是伊表妹叫伊來臺與她同住等語（見本
    院卷第119 至120 、122 、210 至211 頁），佐以證人即共
    同被告戊○○於97年12月29日警詢時證稱：黎氏豔來臺後1
    個多月即返回越南，是因為她想家，加上當時她想先回去越
    南過年，以及她每日向我抱怨說丙○○常要求她在檳榔攤時
    穿著要清涼一點，也抱怨不想去檳榔攤工作等語（見偵查卷
    第13頁），可知被告黎氏艷係因為在臺東縣關山鎮的生活不
    如預期，及思鄉情切而返回越南，並非不告而別，衡諸一般
    夫妻，因婚後相處發生齟齬而不願繼續維持婚姻生活分居者
    ，非無可能，尚難僅以被告黎氏艷94年1 月25日第2 次入境
    臺灣後，未回到臺東縣關山鎮與被告戊○○同住，亦未與被
    告戊○○等人聯絡，另行在臺南市、高雄縣等地居住、工作
    乙節，率認被告黎氏艷於93年9 月20日無與被告戊○○結婚
    之真意。
  (六)被告戊○○會前往越南與被告黎氏艷辦理結婚，是被告丙○○向被告戊○○提議娶越南新娘回來幫她賣檳榔，被告丙○○與超越公司仲介人員陳紹華聯絡後，由陳紹華仲介被告戊○○前往越南與被告黎氏艷辦理結婚及申請被告黎氏艷入境
    臺灣之相關程序；結婚費用是由被告丙○○支付，被告戊○○僅支付其在越南之花費；被告丙○○陪同被告戊○○於93
    年7 月19日前往越南，其目的係為自己挑選較年輕貌美之女
    子為其賣檳榔，被告黎氏艷非由被告戊○○自己挑選乙節，
    業據證人即共同被告戊○○於97年12月29日警詢時證述在卷
    （見偵查卷第13頁），佐以被告丙○○於偵查中供稱：是伊
    和伊前夫丁○○、戊○○3 人商量後，戊○○才去越南娶新
    娘，仲介費和娶新娘的費用是伊和丁○○一起出，伊不知道
    戊○○有沒有出等語（見偵查卷第72頁），證人陳紹華於偵
    查中證稱：伊於93年間仲介越南女子黎氏豔與戊○○結婚，
    委託人是戊○○之弟媳，應該是丙○○，伊記得他弟媳說戊○○的錢不夠，有一部份會由她出，伊有陪戊○○去越南，
    戊○○的弟媳也有去，他弟媳說要娶1 個回來幫忙工作等語
    （見偵查卷第112 至113 頁），及證人丁○○於警詢及本院
    審理時證稱：是伊前妻丙○○介紹伊兄（即戊○○）前往越
    南辦理結婚，結婚的主要目的是要促成他的婚姻，也順便幫
    助一家的另一個事業（開檳榔攤），如何得知取越南新娘訊
    息已忘記，因怕大哥生活孤單，加上伊前妻丙○○先提議找
    伊商量，之後伊等再找戊○○商量，結婚費用伊個人出2 萬
    元，戊○○、丙○○出多少錢伊不確定，黎氏豔來台後10幾
    天才開始到伊等處工作，主要的工作內容是剪檳榔及洗檳榔
    葉，黎氏豔月薪為何伊不知道，因都是丙○○主導，她工作
    不到1 個月就被戊○○主動送回去，因丙○○與戊○○吵架
    ，其中原因好像包含黎氏豔在檳榔攤之工作時間及薪資等問
    題等語（見偵查卷第40頁、本院卷第88頁），足認確係被告
    丙○○主導被告戊○○前往越南娶被告黎氏艷之事，惟此僅
    能認定被告丙○○促使被告戊○○前往越南娶妻之動機是要
    該越南新娘為被告丙○○經營之檳榔攤工作，尚不能遽認被
    告戊○○係與被告黎氏艷假結婚。由證人黎氏豔於警詢時證
    稱：伊在臺東期間，有替弟媳（即被告丙○○）賣檳榔1 個
    多月，只領到約新臺幣2 千元，期間因老公（即被告戊○○
    ）與弟媳發生爭吵，故伊老公叫伊不要再做了，因弟媳跟伊
    說老公娶伊的錢是她出的，伊後來有去問伊老公是否屬實，
    伊老公說是，後來伊因跑去外面工作被弟媳發現，所以才吵
    起來等語（見偵查卷第19頁），可知被告戊○○對於被告黎
    氏艷是否要至被告丙○○之檳榔攤工作有決定權。倘若被告
    戊○○與被告丙○○係共同以假結婚之犯意聯絡，推由被告
    戊○○擔任人頭丈夫至越南迎娶越南籍女子，以供被告丙○○檳榔攤充作外籍勞工，則被告戊○○無需與被告黎氏艷共
    同生活，被告黎氏艷在臺灣之行動應由被告丙○○控制，以
    確保被告丙○○之目的得已達成，且被告戊○○要讓被告黎
    氏艷返回越南，應該與被告丙○○商量。惟被告黎氏艷居住
    在臺東縣關山鎮期間，係與被告戊○○同住，未與被告丙○○夫妻住在一起，且被告黎氏艷之護照及居留證，係交由被
    告戊○○保管，被告丙○○並未扣留被告黎氏艷之證件，嗣
    後被告黎氏艷因表示欲返回越南過年，被告戊○○即出資約
    12000 元為被告黎氏艷購買來回機票，並未經過被告丙○○
    同意，使被告黎氏艷得於93年12月1 日出境返回越南等情，
    業據證人即共同被告黎氏艷於本院證述在卷（見本院卷第11
    1 頁），此與一般雇主控制管理外籍勞工之情形有別，被告
    丙○○促使被告戊○○至越南與被告黎氏艷結婚之動機固然
    可議，惟尚難以此認定被告戊○○與被告黎氏艷係假結婚。
  (七)再者，本件並無證據證明被告戊○○前往越南娶妻，有自被
    告丙○○或被告黎氏艷處獲得何種財產利益，而被告戊○○
    於本院供稱：伊去越南的費用是伊自己出的，全部大概花了
    10幾萬元，伊弟弟也有幫忙出一點錢，10幾萬元包含在越南
    的費用、機票錢、在越南宴客之費用，伊有包紅包給黎氏豔
    之父母每人越南幣20萬元，兌換成新臺幣約4 、500 元，伊
    給女方家人不到2 千元；伊去越南之費用，被告丙○○也有
    出好幾萬元，因為當時伊不夠錢等語（見本院卷第52至54頁
    ），證人即共同被告黎氏艷於本院亦證稱：伊與被告戊○○
    結婚時，在越南被告戊○○有包紅包約新臺幣3 千元給伊父
    母，有出大約新臺幣5000元作為伊在越南上來臺灣之語言課
    之訓練費等語（見本院卷第111 至112 頁），足認被告戊○○迎娶被告黎氏艷亦有支出金錢，此與一般人擔任假結婚之
    人頭丈夫係為獲取財產上利益之情形有別。
  (八)至於被告戊○○對於被告黎氏艷93年12月1 日回越南，於94
    年1 月25日再次入境臺灣，究係相隔1 個多月？半年多？1
    年多？或2 、3 個月時間，始與被告戊○○聯絡，固陳述前
    後不一（見本院卷第58、60、68頁），且被告戊○○於本院
    證稱被告黎氏艷在台南時，是在她表姊家附近自己租房子住
    云云（見本院卷第71頁），亦與被告黎氏艷於本院供稱：伊
    在台南時，是與其表妹、表妹婿、及小孩住在一起，不是另
    外住等語（見本院卷第71頁）不符，足認被告戊○○對於被
    告黎氏艷在台南之生活情形，並不清楚。再依證人戊○○於
    本院證稱：被告黎氏豔於94年回去越南後，伊等就失聯了，
    一直到97年9 月被告黎氏艷才打電話給伊，詢問伊是否有通
    報其為失蹤人口，因為其居留時間快到了，因此要求伊與她
    去高雄縣服務站辦理延期；伊於製作警詢筆錄當時，不知道
    黎氏豔曾坐檯陪酒2 次遭查獲等語（見本院卷第60至61、58
    頁），佐以被告戊○○於97年1 月15日，以被告黎氏艷行方
    不明為由，具狀向臺灣臺東地方法院訴請判決離婚，業經本
    院依職權向臺灣臺東地方法院調閱該院97年度婚字第42號離
    婚案卷核閱屬實，而被告黎氏艷係於96年3 月10日、97年6
    月13日2 次在高雄縣茄萣鄉從事坐檯陪酒工作為警查獲，有
    高雄縣政府警察局湖內分局第三組臨檢紀錄表2 份附卷可稽
    （見偵查卷第89至91頁），被告戊○○係於97年11月19日、
    97年12月29日接受警詢，有警詢筆錄2 份在卷為憑（見偵查
    卷第8 至11、12至15頁），可見被告戊○○辯稱被告黎氏艷
    於94年初再次入境臺灣後，有與伊聯絡，伊會在假日至台南
    探望被告黎氏艷；當時被告黎氏艷有告訴伊她坐檯陪酒為警
    查獲，伊怕連累到伊，才去臺東地方法院聲請離婚云云，顯
    非實在。惟縱認被告黎氏艷於94年1 月25日再次入境臺灣後
    ，自行在臺南市、高雄縣等地居住、工作，未與被告戊○○
    聯絡，直至97年9 月間，被告黎氏艷為辦理居留證延長，始
    與被告戊○○聯絡，請求被告戊○○協助其申辦居留證延長
    事宜，然此為94年1 月25日被告黎氏豔第2 次入境臺灣以後
    之事，尚難以此事後之情狀，倒推認定被告戊○○、黎氏艷
    於93年9 月20日在越南胡志明市結婚時，無結婚之真意。
  (九)從而，檢察官所為舉證，不足以證實被告戊○○與被告黎氏
    艷於93年9 月20日結婚時係基於假結婚之犯意聯絡，在越南
    胡志明市辦理結婚登記，則無證據證明被告3 人有檢察官所
    指共同行使使公務員登載不文書之犯行，此外亦查無其他積
    極之證據，足認被告3 人構成犯罪，本於罪疑唯輕法則，即
    應為被告3 人無罪之諭知。
據上論斷，應依刑事訴訟法第301 條第1項，判決如主文。
本案經檢察官乙○○到庭執行職務。
中    華    民    國    99    年    5     月    13    日
                  刑事第六庭    法  官  曾鈴
以上正本證明與原本無異。
如不服本判決應於收受送達後10日內向本院提出上訴書狀，並應
敘述具體理由；如未敘述上訴理由者，應於上訴期間屆滿後20日
內向本院補提理由書（均須按他造當事人之人數附繕本）「切勿
逕送上級法院」。
中    華    民    國    99    年    5     月    19    日
                                書記官  李月君

司法院資訊處製作；財團法人民間司法改革基金會備份。
